【裁判字號】    97,醫上更(一),2
【裁判日期】    981222
【裁判案由】    損害賠償
【裁判全文】
臺灣高等法院民事判決               97年度醫上更(一)字第2號
上  訴  人  丙  ○
訴訟代理人  張安琪律師
被  上訴人  乙○○
            國防大學國防醫學院三軍總醫院
法定代理人  甲○○
共      同
訴訟代理人  余盈鋒律師
            林譽恆律師
            吳旭洲律師
上  列 1人
複  代理人  李依蓉律師
上列當事人間損害賠償事件，上訴人對於中華民國94年11月25日
臺灣士林地方法院94年度醫字第11號第一審判決提起上訴，並為
訴之追加，經最高法院發回更審，本院於98年12月8 日言詞辯論
終結，判決如下：
    主      文
上訴及追加之訴均駁回。
第二審(含追加之訴)及發回前第三審訴訟費用，均由上訴人負擔
。
    事實及理由
壹、程序方面：
一、本件被上訴人國防大學國防醫學院三軍總醫院 (下稱三軍總
    醫院) 法定代理人原為朱紀洪，嗣於民國 (下同) 98年7月1
    日變更為甲○○，有國防部98年6月25日國人管理字第09800
    08681 號令在卷可稽(見本院卷第62頁)，茲據甲○○具狀聲
    明承受訴訟(見本院卷第61號)，經核並無不合，應予准許。
二、按於第二審為訴之變更或追加，非經他造同意，不得為之。
    但有民事訴訟法第255條第1項第2款至第6款情形，不在此限
    ，同法第446條第1項定有明文。查上訴人於原審起訴時，係
    依民法第184條第1項前段及第2項、第185條、第188條第1項
    、第191條之3、第193條第1項、第195條等規定(上訴人訴訟
    代理人於95年5 月27日本院前審審理時，補充陳述其在原審
    之請求權基礎除起訴狀記載之民法第191條之3、第193條第1
    項、第188條第1項、第195 條規定外，尚有第184條第1項前
    段及第2項、第185條之規定，見本院前審卷第27頁)， 請求
    被上訴人三軍總醫院、乙○○（與三軍總醫院合簡稱被上訴
    人，單指其中一人時，則逕稱其名）連帶給付新臺幣 (下同
    )3,642,760元並加計法定遲延利息。嗣提起上訴後，追加依
    民法第227條第1、2項規定為本件請求權基礎(見本院前審卷
    第27頁)，核屬民事訴訟法第255條第1項第2款「請求之基礎
    事實同一」，依上說明，於法並無不合，應予准許。
貳、實體方面：
一、上訴人主張：伊於90年4 月間至三軍總醫院門診，由乙○○
    診治並告知伊需開刀治療，嗣即安排伊於90年10月28日住院
    ，10月30日由乙○○操刀，為伊施行「後位減壓、內固定植
    入手術」，裝置脊椎內固定器，術後發現非手術部位之腰線
    下左右兩側疼痛不止而無法站立，邁步則痛楚加劇，伊回診
    向乙○○說明上述情形，乙○○僅稱「慢慢會好」，並給予
    止痛藥物，而未作任何診療措施，伊於91年5 月間至同院神
    經外科看診，蔣永孝醫師即診斷伊之症狀與加裝之內固定器
    有關，伊再嘗試至住家附近診所做復健治療，經注射類固醇
    、電療、針灸等，仍效果不彰，最後經鑑定成為「二肢能障
    礙」之殘障人士。而本件執行手術之乙○○違反醫療法第63
    條第1 項所定之告知義務，於施行手術時，並未向伊說明手
    術原因及成功率及可能發生之併發症之危險，僅以「手術同
    意書」，匆促交付伊簽字，並未向伊說明該固定器之使用仍
    在試驗階段；且乙○○即係該固定器專利之發明人；另有其
    他對伊影響較小且併發症風險較低之復健治療、內視鏡椎間
    盤手術等治療方法，使伊在無從選擇及判斷風險之情況下，
    進行非必要之高風險手術，以致造成殘障之傷害，其間顯有
    相當因果關係等情，爰依民法第184條第1項前段及第2項、
    第185條、第188條第1項、第191條之3、第193條第1項、第
    195 條等規定，求為命被上訴人連帶給付3,642,760元(包括
    住院費7,160元、購買硬式背架費用4,000元、看診支出計程
    車費及掛號費計39,600元、未來8年之醫療復健費432,000元
    、看護費用2,360,000元、慰撫金800,000)並加計法定遲延
    利息之判決。
二、被上訴人則以：手術係由乙○○按當時醫療相關法規口頭告
    知上訴人，取得其同意，並經住院醫師或護理人員交付手術
    同意書由上訴人親自簽立，而該手術同意書中已載明將實施
    減壓及內固定器手術，不得以嗣後衛生署發布新格式之手術
    同意書，作為認定當初被上訴人有無盡說明義務之根據。乙
    ○○是否已盡說明義務，亦與上訴人決定接受手術並無因果
    關係。被上訴人乙○○之醫療行為，完全符合醫療常規而無
    任何過失可言；且上訴人之二下肢活動障礙及下肢活動力不
    彰與加裝固定器無因果關係。乙○○雖曾研發內固定器，惟
    與其為上訴人所裝置之內固定器並非同一，醫療行為並無過
    失，上訴人不得請求任何損害賠償。另上訴人之侵權行為及
    不完全給付損害賠償請求權，均已罹於2 年請求權時效而消
    滅。縱認上訴人得請求損害賠償，上訴人所據以主張損害賠
    償之費用證明，與其主張並無直接因果關聯，且不足證明待
    證事實等語，資為抗辯。
三、原審判決駁回上訴人之請求，上訴人不服，提起上訴，並為
    訴之追加，且聲明：(一)原判決廢棄。(二)被上訴人應連帶給付
    上訴人3,642,760元， 及自起訴狀繕本送達之日起至清償日
    止，按週年利率5%計算之利息。被上訴人答辯聲明：上訴駁
    回。
四、兩造不爭執之事實：
  (一)上訴人因右腰椎第二、三側邊間盤突出，造成行走時右臀部
    及右大腿疼痛，於89年4 月至三軍總醫院骨科就診，由擔任
    骨科醫師之乙○○負責診治。之後乙○○診斷上訴人為「第
    二、三腰椎脊髓腔內狹窄症」，安排上訴人於90年10月28日
    入院，於10月30日對上訴人進行「後位減壓手術」及「內固
    定植入手術」，上訴人在同年11月13日出院。
  (二)乙○○對上訴人施行上開手術後，上訴人感覺腰線左右兩側
    疼痛而無法站立，在狀況持續半年後，上訴人在91年5 月21
    日至同院神經科就診，經診斷所罹症狀係癒後不良所引發，
    與上開手術有關，並建議撤除植入物（固定器組件）。
  (三)上訴人於91年12月16日、92年1月6日至台北榮民總醫院神經
    外科就診，向診治醫師陳述：曾因腰椎狹窄症至三軍總醫院
    接受手術，術後感覺雙側股處疼痛，因疼痛劇烈導致不良於
    行並下肢無力。其後上訴人就上開術後症狀雖經多方求診，
    均無法治癒，至92年2月7日經醫療鑑定為「二肢能障礙」之
    中度殘障。
  (四)上訴人曾於91年6 月20日發函予三軍總醫院，表示「此次手
    術必然存有瑕疵，治療未解除患者舊症，反致更嚴重之痛楚
    」。
  (五)上訴人曾於92年8 月19日提起刑事附帶民事訴訟，惟因刑事
    業務過失傷害案件以逾告訴期間判決自訴不受理，附帶民事
    訴訟，亦經臺灣士林地方法院刑事庭判決駁回。其後上訴人
    又另於93年7 月26日起訴，因未繳裁判費，於94年4月1日經
    臺灣士林地方法院裁定駁回，提起抗告後，亦經本院裁定駁
    回確定。
五、上訴人依民法第227條第1、2項不完全給付損害賠償為請求
    權為請求，其請求權並未罹於時效：
    按債權人依民法第227條不完全給付之規定請求債務人賠償
    損害，與依同法第227條之1之規定請求債務人賠償人格權受
    侵害之損害，係不同之法律關係，其請求權各自獨立，且其
    消滅時效各有規定，後者之請求權，依民法第227條之1規定
    ，固應準用民法第197條2年或10年時效之規定，前者之請求
    權，則應適用民法第125 條一般請求權15年時效之規定，是
    以上訴人依不完全給付損害賠償請求權為請求，其請求權並
    未罹於時效(最高法院97年度台上字第280號判決參照)。
六、被上訴人已踐行告知義務：
    按，「醫療機構實施手術，應向病人或其法定代理人、配偶
    、親屬或關係人說明手術原因、手術成功率或可能發生之併
    發症及危險，並經其同意，簽具手術同意書及麻醉同意書，
    始得為之。但情況緊急者，不在此限（醫療法第63條第1 項
    參照），其立法本旨係以醫療乃為高度專業及危險之行為，
    直接涉及病人之身體健康或生命，病人本人或其家屬通常須
    賴醫師之說明，方得明瞭醫療行為之必要、風險及效果，因
    此醫師在一般情形下為醫療行為時，應詳細對病人本人或其
    親屬盡相當之說明義務，經病人或其家屬同意後為之，以保
    障病人身體自主權；上開醫師應盡之說明義務，除過於專業
    或細部療法外，至少應包含：診斷之病名、病況、預後及
    不接受治療之後果。建議治療方案及其他可能之替代治療
    方案暨其利弊。治療風險、常發生之併發症及副作用暨雖
    不常發生，但可能發生嚴重後果之風險。治療之成功率（
    死亡率）。醫院之設備及醫師之專業能力等事項 (最高法
    院95年度台上字第3476號判決參照 )。查，上訴人自述曾負
    笈美國，並於新加坡及南非等國擔任企業主管多年 (見本院
    醫上字卷第37頁 )，足見上訴人非不識字或了解書面文義之
    人，依上訴人於90年10月29日所書立之手術同意書記載：
    需實施手術原因手術成功率或可能發生之併發症及危險等
    語(見本院醫上字卷第235頁 )；及依上訴人陳述：手術同意
    書中沒有寫的部分只有需實施手術不是上訴人所寫，其餘都
    是上訴人所寫，交給上訴人時醫師簽名欄是空白 (見本院醫
    上字卷第269頁)、手術前就「手術原因」於門診時有告知等
    語(見本院卷第275頁 )，可知被上訴人於施行手術前已就醫
    療行為之必要、風險及效果，對上訴人為相當之說明，經上
    訴人同意後，上訴人始於手術前簽立手術同意書，自已符合
    醫療法第63條第1 項規定之意旨，故上訴人主張本件手術前
    除「手術原因」一項，門診時有告知外，其餘「成功率及可
    能發生之併發症及危險」等事項，事先未做任何說明，且於
    手術前匆促時段交簽同意書，交付時各空白處均未填寫，「
    病症名稱」、「須實施何項手術」及「醫師或麻醉師簽名蓋
    章處均未填入」，被上訴人沒有告知替代選擇以及高齡骨質
    疏鬆者之高度手術風險，被上訴人未盡告知義務云云，即無
    足採。
七、被上訴人乙○○施行「後位減壓、內固定植入手術」，裝置
    脊椎內固定器，該醫療行為符合醫療常規，並無疏失，上訴
    人依民法第184條第1項前段及第2項、第185條、第188條第1
    項、第191條之3 、第193條第1項、第195條等為請求，無理
    由：
  (一)上訴人對於被上訴人乙○○實施手術無技術上疏失，並未爭
    執，而係主張被上訴人乙○○進行非必要之手術，且未告知
    內固定器手術當時還在實驗中，違反醫療法告知義務等語 (
    見本院醫上字卷第201頁)，故本件被上訴人實施手術並無技
    術上疏失，已可認定。
  (二)依上訴人對於被上訴人主訴其於實施手術3 年前，曾至台北
    榮民總醫院就診，該院醫師即建議施行手術，為其所拒，只
    做物理治療，此次因疼痛未改善，才接受被上訴人乙○○建
    議實施手術，有護理紀錄可參 (見外放證物90年10月28日記
    載)。 另依上訴人於原審提出之台北榮民總醫院89年11月27
    日、90年2 月19日病歷，已載明右臂部及右大腿疼痛，腰椎
    第二、三節之間，椎間盤（軟骨）突出症（或稱腔狹窄，俗
    稱骨刺），脊椎狹窄症，步行100 公尺左右，即有間歇跛行
    現象，曾至其他醫院藥物及物理治療，效果均不佳， (見原
    審卷第11-12頁)，又先後至忠孝醫院、大同、濟德等診所治
    療，為上訴人所自認(見本院卷第274頁)。
  (三)上訴人於90年10月30日，由被上訴人乙○○施行「後位減壓
    、內固定植入手術」，裝置脊椎內固定器，該醫療行為是否
    符合醫療常規，經囑託臺北市立萬芳醫院鑑定，鑑定意見為
    ：1.檢視丙○先生術前之核磁共振(MRI) 明顯可見第二、三
    腰椎間有不穩定存在，治療方法有很多，如服用藥物、物理
    治療及手術均可，並無一定該如何治療才對。至於手術治療
    方法也有很多，「單純減壓，結果應會較不理想，應加外後
    側骨融合較合理」。至於是否應加裝內固定器，目前並無定
    論。原執行手術並無不當。健保局審核醫師因養成背景不同
    各有個人意見及看法，但術前不穩定的確存在。是否加裝固
    定器，並無定論。健保局拒絕三軍總醫院加裝內固定器並不
    表示加裝為非必要之手術。2.所有手術均有其風險存在，故
    術前應填寫手術同意書，至於手術風險應解釋到何程度，實
    務上無法列舉完全。但手術存在風險及未能保證其結果應屬
    一般共同認知。3.病歷記載丙○先生(即上訴人)術後仍主訴
    背痛，但未述及神經症狀，因為疼痛是相當主觀的感覺，實
    難認定背痛與加裝之內固定器有直接關係。因此是否應取出
    內固定器，每個醫師看法會有不同。因為疼痛因素十分複雜
    ，因此無法保證內固定器取出後疼痛可以解除或改善。若有
    神經症狀且X 光或核磁共振懷疑內固定器有壓迫到神經，在
    此情況下可能會有較多醫師贊成取出內固定器。但依術後核
    磁共振檢查並無上述現象等語，有臺北市立萬芳醫院- 委託
    財團法人私立臺北醫學大學辦理95年11月6日萬院骨字第095
    0007095號函在卷可按(見本院醫上字卷第78-79頁)。另本院
    再次囑託行政院衛生署鑑定，其鑑定意見亦認為：1.依病歷
    記載，病人接受手術之原因為「第二、三腰椎椎腔狹窄症」
    ，除施行減壓手術外，應加裝脊椎固定器之原因為：(1)第二
    、三腰椎滑脫、不穩定；(2)第二、三腰椎椎間盤退化及施行
    椎體間融合術。植入固定器為醫師選擇此種手術方式所必須
    ，當然植入固定器也會有神經傷害之風險 (文獻之記載從4%
    到13%都有可能發生)，此「神經傷害」，包括硬腦膜破裂併
    腦脊髓液外漏，以及神經根被螺釘壓迫。依醫療法之規定，
    醫師當然應於術前解釋手術之方式及手術所有可能發生之併
    發症。依現行醫療實務，在醫師解釋完成後，病人才會在手
    術同意書上簽名，而本件病人確有在手術同意書上簽名。2.
    此病人在手術前已多年患有下背痛合併左下肢牽引痛及神經
    性跛行，本次手術後二下肢活動障礙，係手術後未獲改善所
    致。因病人加裝固定器之目的係為進行第二、三腰椎椎腔加
    強融合，故病人下肢活動力不彰與加裝固定器手術無關。3.
    病人之症狀已持續多年，也採取過多種非手術治療方式，都
    未見改善。吳醫師(即被上訴人乙○○)診斷其症狀後，建議
    以手術方式治療，乃符合醫療常規，醫師手術前如經與病人
    討論後，病人自行決定手術，而手術方式之選擇，屬於手術
    醫師個人專業之判斷，不同醫師間或許會有不同之見解，故
    本案採加裝固定器方式手術，尚難判斷其必要性等語，亦有
    行政院衛生署98年9月4日衛署醫字第0980208405號函及該署
    醫事審議委員會第0000000號鑑定書在卷可按(見本院卷第47
    -49頁)。因此，被上訴人乙○○施行「後位減壓、內固定植
    入手術」，裝置脊椎內固定器，該醫療行為已符合醫療常規
    ，自難認定手術有任何疏失，或屬不必要之手術。
  (四)被上訴人乙○○固與台大醫院脊椎外科主任陳博光共同研發
    脊椎固定器，有上訴人提出之文件在卷可按 (見原審卷第19
    頁)， 惟乙○○否認使用自己研發之固定器。另脊椎固定器
    之使用，除單純之椎間盤突出症及穩定的脊椎狹窄症不須使
    用外，大部分脊椎手術均須以脊椎內固定器來輔助，其作用
    是在固定脊椎結構使其穩定，提供一個良好的支架，讓身體
    骨移植的骨頭能順利的形成堅強的骨支架，使脊椎的結構更
    穩定，不致因脊椎的不穩定而造成神經壓迫症狀，常見脊椎
    狹窄症引起神經壓迫症狀，除了須先將受壓迫的神經行減壓
    手術外，因病患本身脊椎不穩定會造成脊椎滑脫或椎弓解離
    ，故須輔以脊椎內固定器來支撐固定脊椎骨，亦有上訴人提
    出之醫學文件在卷可按(見原審卷第20頁)，茲上訴人既有椎
    間盤突出症，脊椎狹窄症，步行100 公尺左右，即有間歇跛
    行現象，藥物及物理治療，效果均不佳，被上訴人施以脊椎
    內固定器手術，尚與當時之醫療水準相當。上訴人主張被上
    訴人使用自己研發尚在實驗階段之內固定器加裝於上訴人身
    上云云，惟為被上訴人所否認，上訴人並未舉證以實其說，
    自無足取。
  (五)按，醫療行為並非從事危險事業或活動者製造危險來源，亦
    非因危險事業或活動而獲取利益為主要目的，亦與民法第19
    1條之3之立法理由所例示之工廠排放廢水或廢氣、桶裝瓦斯
    場填裝瓦斯、爆竹場製造爆竹、舉行賽車活動、使用炸藥開
    礦、開山或燃放焰火等性質有間，是醫療行為並無民法第19
    1條之3之適用(最高法院95年台上字第2178號判決參照)，故
    上訴人依該條為請求，自無足取。
  (六)被上訴人乙○○施行「後位減壓、內固定植入手術」，裝置
    脊椎內固定器，該醫療行為符合醫療常規，既無疏失，上訴
    人依民法第184條第1項前段及第2項、第185條、第191條之3
    、第193條第1項、第195條等為請求，即不應准許。
  (七)按，受僱人因執行職務，不法侵害他人之權利者，固由僱用
    人與行為人連帶負損害賠償責任(民法第188條第1項參照)，
    惟被上訴人乙○○施行手術既無不法侵害上訴人權利之情事
    ，上訴人依民法第188條第1項請求被上訴人三軍總醫院負連
    帶賠償責任，同無足取。
八、上訴人追加依民法第227條第1、2 項不完全給付之法律關係
    請求，亦無理由：
  (一)按，債務不履行之債務人所以應負損害賠償責任，係以可歸
    責之事由為要件，故債權人苟證明債之關係存在，債權人因
    債務人不完全給付而受損害，即得請求債務人負債務不履行
    責任，如債務人抗辯損害之發生為不可歸責於債務人之事由
    所致，即應由其負舉證責任，如未能舉證證明，自不能免責
    (最高法院85年度台上字第844號判決參照)。 所謂「不完全
    給付」係指債務人已為給付，因可歸責於債務人之事由，致
    未依債務本旨而為給付之情形。上訴人主張被上訴人履行醫
    療契約義務有不完全給付之情事，被上訴人如抗辯損害之發
    生為不可歸責於被上訴人之事由所致，則應由其負舉證責任
    。
  (二)被上訴人乙○○在執行相關醫療行為時，符合醫療常規，業
    經臺北市立萬芳醫院- 委託財團法人私立臺北醫學大學辦理
    95年11月6日萬院骨字第0950007095號函(見本院醫上字卷第
    78-79頁)及行政院衛生署98年9月4日衛署醫字第0980208405
    號函及該署醫事審議委員會第0000000號鑑定可按(見本院卷
    第47-49頁)。因此，被上訴人乙○○之醫療行為，既完全符
    合醫療常規而無任何過失，即無可歸責之事由；另鑑定結果
    既認定背痛與加裝內固定器難有直接關係，且加裝之內固定
    器並未壓迫神經，因此上訴人術後背痛情形與系爭醫療行為
    並無相當因果關係，上訴人自不得請求損害賠償。
  (三)中央健保局台北分局固於90年6月22日以健保北醫字第09000
    19455號書函上訴人，表示對於三軍總醫院於90年4月12日代
    上訴人申請事前審查手術治療，經中央健保局審查醫師審查
    意見表示「無不穩定」，不同意三軍總醫院申請使用特材脊
    椎內固定器等語(見原審卷第77-78頁)。 然該函係基於上訴
    人於90年6月8日申請使用特材脊椎內固定器之陳情書，而為
    函覆，足見上訴人亦係希望採用該脊椎內固定器之材質施行
    手術，況手術方式之選擇，屬於手術醫師個人專業之判斷，
    該中央健保局審查醫師基於行政作業之審查意見，並不表示
    加裝為非必要之手術，不能拘束被上訴人依專業判斷而採行
    必要性手術。
  (四)上訴人下肢活動力不彰與加裝固定器手術無關，足見上訴人
    二肢障礙與90年10月30日加裝內固定器無因果關係，既經鑑
    定屬實，則被上訴人三軍總醫院神經外科蔣永孝91年11月12
    日為上訴人施行ＲＦ手術(見外放證物手術同意書)取出脊椎
    內固定器，自難作為認定被上訴人有不完全給付之情事。
  (五)醫療契約係受有報酬之勞務契約，其性質類似有償之委任關
    係，依民法第535 條後段規定，醫院既應負善良管理人之注
    意義務，自應依當時醫療水準，對病患履行診斷或治療之義
    務。故為其履行輔助人之醫師或其他醫療人員（即醫療團隊
    ）於從事診療時，如未具當時醫療水準，或已具上開醫療水
    準而欠缺善良管理人之注意，因而誤診或未能為適當之治療
    ，終致病患受有傷害時，醫療機構即應與之同負債務不履行
    之損害賠償責任(最高法院97年台上字第1000號判決參照)；
    查，被上訴人乙○○為上訴人施行醫療行為時，已具當時醫
    療水準，且無欠缺善良管理人之注意，被上訴人三軍總醫院
    自無債務不履行損害賠償責任。
九、綜上，上訴人依民法第184條第1項前段及第2項、第185條、
    第188條第1項、第191條之3 、第193條第1項、第195條等規
    定請求被上訴人給付3,642,760元本息，為無所據， 應予駁
    回，原審為上訴人敗訴之判決，尚無不合，上訴意旨指摘原
    判決不當，求予廢棄改判，為無理由，應予駁回。上訴人於
    提起上訴後，追加依民法第227條第1、2 項為請求，亦無理
    由，應併予駁回。
十、本件事證已臻明確，上訴人請求再送鑑定及請求傳訊蔣永孝
    醫師為專家證人，本院認無必要(見本院卷第75、72頁)，爰
    不再送鑑定及傳訊蔣永孝；另兩造其餘攻擊、防禦方法及未
    經援用之證據，經本院審酌後認對判決結果不生影響，爰不
    一一論列，附此敘明。
十一、據上論結，本件上訴及追加之訴，均為無理由，依民事訴訟
    法第449條第1項、第78條，判決如主文。
中    華    民    國    98    年    12    月    22    日
                    民事第十五庭
                        審判長法  官  林恩山
                              法  官  陳雅玲
                              法  官  黃國忠
正本係照原本作成。
如不服本判決，應於收受送達後20日內向本院提出上訴書狀，其
未表明上訴理由者，應於提出上訴後20日內向本院補提理由書狀
（均須按他造當事人之人數附繕本）上訴時應提出委任律師或具
有律師資格之人之委任狀；委任有律師資格者，另應附具律師資
格證書及釋明委任人與受任人有民事訴訟法第466條之1第1 項但
書或第2項（詳附註）所定關係之釋明文書影本。
中    華    民    國    98    年    12    月    23    日
                              書記官  陳明俐
附註：
民事訴訟法第466條之1（第1項、第2項）：
對於第二審判決上訴，上訴人應委任律師為訴訟代理人。但上訴
人或其他法定代理人具有律師資格者，不在此限。
上訴人之配偶、三親等內之血親、二親等內之姻親，或上訴人為
法人、中央或地方機關時，其所屬專任人員具有律師資格並經法
院認為適當者，亦得為第三審訴訟代理人。

司法院資訊處製作；財團法人民間司法改革基金會備份。
